臺灣臺北地方法院民事判決　　　　　　 93年度保險字第158號
原　　　告　甲○○
　　　　　　　　　　　　號二樓.
訴訟代理人　陳建宏律師
被　　　告　國華人壽保險股份有限公司
法定代理人　丁○○
訴訟代理人　乙○○
上列當事人間給付保險金事件，本院於民國九十三年十二月二十
三日言詞辯論終結，判決如下：
    主  文
被告應給付原告新台幣貳佰伍拾萬元，及自民國九十三年九月二
十四日起至清償日止，按年息百分之五計算之利息。
訴訟費用由被告負擔。
本判決於原告以新台幣捌拾參萬伍仟元供擔保後，得假執行。但
被告以新台幣貳佰伍拾萬元，為原告預供擔保，得免為假執行。
    事實及理由
一、原告主張：原告之前夫陳有德，於91年11月11日，以原告為
    受益人，向被告投保保險金額為新台幣（下同）2500,000元
    之定期壽險及附約保單，陳有德於93年3 月5 日因病去世，
    原告以受益人身分向被告申請給付保險金，被告竟以陳有德
    於投保時，未據實說明曾罹患肝炎、腸疾及水腫等疾病，拒
    絕給付，並依保險法第64條第2 項規定，解除保險契約，惟
    陳有德投保時，確實已向辦理承保之保險業務員丙○○告知
    罹患酒精性肝疾等疾病，並無故意隱匿或過失遺漏之情形，
    縱使丙○○未依陳有德之陳述據實填載要保書中之告知事項
    ，因其仍為被告之使用人，自難認原告有故意隱匿或過失遺
    漏之情形，且陳有德之死因為急性心肌梗塞，與被告所稱之
    肝疾病等，並無因果關係，依保險法第64條第2 項規定，被
    告解除契約並不合法，爰依系爭保險契約關係，請求被告給
    付保險金。而聲明：被告應給付原告2500,000元，及自起訴
    狀繕本送達翌日起至清償日止，按年息5 ％計算之利息，並
    願供擔保聲請宣告假執行。
二、被告則以：陳有德投保時，就被保險人告知及健康聲明書第
    5、6項，均匿稱為無，致被告受其欺瞞未能正確為危險估計
    而誤予承保，被告自得依保險法第64條、系爭國華定期壽險
    契約第7 條、國華豁免費保險附約第9 條、國華安心住院醫
    療日額給付附約第8 條規定，解除系爭保險契約等語，資為
    抗辯。而聲明：原告之訴及假執行之聲請均駁回，如受不利
    判決，願供擔保請准宣告免為假執行。
三、原告主張原告之前夫陳有德，於九十一年十一月十一日，以
    原告為受益人，向被告投保保險金額為2500,000元之定期壽
    險及附約保單，陳有德於93年3 月5 日因病去世之事實，業
    經原告提出保險契約及死亡證明書為證，被告對此並不爭執
    ，自堪信為真實。至原告主張被告應依系爭保險契約關係，
    給付原告保險金2500,000元，則為被告所否認，並以前開情
    詞置辯。是本件應審究者，為被告以要保人違反據實說明義
    務，解除契約，是否有理由？經查：
（一）本件被保險人陳有德於888 年6 月21日，因慢性肝病，至
      祐民醫院就診，於91年11月11日投保當日，亦因慢性肝炎
      ，至祐民醫院就診，有被告所提病歷摘要表為證，原告對
      此並不爭執，被告辯稱陳有德於投保前，即因患有肝炎，
      而接受醫師診療，應為可取。至被告辯稱：被保險人陳有
      德於被保險人告知及健康聲明書第5 項，詢問「過去五年
      是否曾經患有肝炎，而接受醫師治療、診療或用藥？」，
      及第6 項詢問「過去一年內是否曾因患有酒精或藥物濫用
      成癮，而接受醫師治療、診療或用藥？」，均匿稱為「否
      」，顯違反保險法第64條據實說明之義務云云，則為原告
      所否認，並主張：被保險人之告知及健康聲明書，是由被
      告之保險業務員丙○○填載，陳有德投保時，確實已向辦
      理承保之保險業務員丙○○告知罹患酒精性肝疾等疾病等
      語。查證人丙○○固到庭證稱：第一次見面時，陳有德看
      起來身體不太好，他說是因為打牌打通宵，當天沒有簽約
      ，後來我打電話給原告，告訴她關於我和陳有德談的過程
      ，後來變更保險契約內容並降低保費，陳有德才簽約，被
      保險人之告知及健康聲明書，是我填好後，交給陳有德看
      後他才簽名，我未針對每一事項去詢問，我是問他5 年內
      有無吃藥、有無住院、住院有無超過7 天，他說沒有，我
      就幫他勾否，他沒有告訴我他有什麼病或肝病，簽約後六
      、七天，原告告訴我陳有德住院，能否聲請理賠，我說如
      果不是意外，三十日內不理賠，陳有德去世後，被告公司
      在申請理賠時去查病歷，我才知道他有肝病云云。惟證人
      丙○○就原告所提出93年8 月間，與原告之妹王秀玲間電
      話譯文之真正，並不爭執，依該電話譯文所載：「一般告
      知上去一定打下來，大部分保險公司不予承保，所以外面
      會有些人給客戶一些方面，包括妳的前姐夫（指陳有德）
      ，我讓妳姐（指原告）建議，妳要跟他（指保險公司）賭
      兩年嗎，他現在是帶病投保，二年以內的，保險法裡面保
      險公司其實可以解除他的契約，若不行，雖然超過二年，
      那以前狀況若沒說，但是兩年後遇到保險公司只有認了，
      就是要賠（指保險法第64條第3 項解除權超過除斥期間」
      「那一天妳姐（指原告）在妳婆婆那裡，我去那裡，我早
      上去妳前姐夫那裡，他（指陳有德）說保費太高，因為是
      妳姐和我接觸，我當然跟妳姐講，說妳前夫的事，是不是
      我過去，價錢可以講，去了以後妳姐才跟我講妳姐夫的情
      形，原來才知道這麼嚴重，我說如果全部都寫下去不用送
      ，不可能承保，保險公司不可能接這個案件」「那一天的
      情形在妳婆婆那裡，我才知道妳姐夫身體的狀況這麼嚴重
      ，我就跟她（指原告）說，我建議給妳聽，要賭不賭在你
      」「你（指王秀玲）打電話給我，所以才跟妳姐接觸，接
      觸後才知道情形這麼嚴重，我就說據實以報不用送，保險
      公司不可能接受案件就是身體太壞，我就說你要賭二年嗎
      ？二年過妳就贏」「是身體狀況沒有報上去，報上去就不
      用保了妳聽不懂，因為身體太差了」「像這樣的契約狀況
      ，如果報到總公司，那是不用報的，因為報到總公司就一
      定打下來，絕對無法承保」等語觀之，足認陳有德簽立保
      險契約前，原告之保險業務員丙○○即知悉陳有德之身體
      狀況嚴重，如果據實告知，被告必不會承保，惟為賭二年
      之解除權除斥期間，丙○○並未將陳有德之身體狀況告知
      被告。是證人丙○○證稱：於簽約前，不知陳有德患有肝
      疾等疾病，迄陳有德去世後，調病歷才知悉云云，並不可
      取。原告主張陳有德投保時，確實已向辦理承保之保險業
      務員丙○○告知罹患肝疾等疾病，被保險人之告知及健康
      聲明書，是由被告之保險業務員丙○○填載，自屬可取。
（二）按保險業務員，指為保險業、保險經紀人公司、保險代理
      人公司，從事保險招攬之人，保險法第8 條之一定有明文
      。又保險業務員為保險公司之使用人，得類推適用民法第
      二百二十四條債務人之使用人關於故意或過失責任之規定
      （最高法院85台上字第179號民事判例可資參照）。而在
      人壽保險之招攬過程中，要保人除了與體檢醫師接觸外，
      僅有可能與向其招攬之業務員有所接觸，甚不可能與保險
      公司之代表人董事或經理人接觸，且要保人之危險並非只
      有身體狀況而已，舉凡其經濟財物、家庭背景、特殊嗜好
      等皆是，此均須賴業務員由要保人處調查得知，因此自應
      賦予業務員有告知義務之受領權。查本件被保險人陳有德
      投保時，已經由原告向丙○○告知罹患肝疾等疾病，而被
      保險人之告知及健康聲明書，是由被告之保險業務員丙○
      ○填載，已如前述，證人丙○○亦自承：未針對被保險人
      之告知及健康聲明書每一項去詢問，暨說明違反告知義務
      之法律效果等語，則被告之使用人即保險業務員丙○○既
      有告知義務受領權，復未依原告告知之內容記載，原告主
      張並未違反保險法第六十四條第一項規定之據實說明義務
      ，應為可取。則被告以原告違反據實說明義務，主張依保
      險法第64條、系爭國華定期壽險契約第7 條、國華豁免費
      保險附約第9 條、國華安心住院醫療日額給付附約第8 條
      規定，解除系爭保險契約，並不可取。
四、綜上所陳，系爭保險契約關係既仍存在，並已發生保險契約
    所定保險事故，從而，原告依系爭保險契約關係，請求被告
    給付保險金2500,000元，及自起訴狀繕本送達翌日即93年9
    月24日起至清償日止，按年息5 ％計算之利息，洵屬有據，
    應予准許。
五、假執行之宣告：兩造陳明願供擔保請為宣告假執行或免為假
    執行，經核均與規定相符，爰分別酌定相當之擔保金額予以
    宣告。
六、結論：本件原告之訴為有理由，依民事訴訟法第78條、第39
    0 條第2 項、第392 條第2 項，判決如主文。
中　　華　　民　　國　　94　　年　　1 　　月　　 6　　日
                  民事第三庭    法　官　李慈惠
以上正本係照原本作成
如對本判決上訴，須於判決送達後20日內向本院提出上訴狀
中　　華　　民　　國　　94　　年　　1 　　月　 　6　　日
                       　　　　 書記官　林秀娥
